【裁判字號】    98,易,2658
【裁判日期】    981030
【裁判案由】    妨害秩序
【裁判全文】
臺灣臺中地方法院刑事判決              98年度易字第2658號
公  訴  人  臺灣臺中地方法院檢察署檢察官
被      告  甲○○
上列被告因妨害秩序案件，經檢察官提起公訴（98年度偵續字第
239號），本院判決如下：
    主    文
甲○○冒充公務員而行使其職權，處拘役拾日，如易科罰金，
以新臺幣壹仟元折算壹日。扣案之「治安查報服務證」壹張，沒
收。
    犯罪事實
一、甲○○於民國97年10月17日21時許，受丙○○（另經檢察官
    為不起訴處分）之邀，而陪同丙○○至乙○○位於臺中市○○區○○路忠冠巷1之1號工作室，欲解決乙○○與廖季春關
    於該址房屋之糾紛，甲○○與丙○○竟未經乙○○之同意，
    侵入該址工作室內，經乙○○制止後，仍不離去（甲○○、
    丙○○所涉侵入住宅部分，業據乙○○於偵查中撤回告訴，
    經檢察官另為不起訴處分確定），甲○○明知自己並不具有
    公務員之身分，竟基於冒充公務員而行使其職權之犯意，出
    示與檢察、司法警察人員服務證相類之「治安查報組服務證
    」1張，並向乙○○稱：其係屬公務員之國安人員，要執行
    公權力，並令乙○○須馬上搬走等語，因乙○○表示房屋糾
    紛與甲○○無涉，而欲將甲○○推出該工作室，因甲○○抗
    拒，雙方即發生拉扯（甲○○、丙○○所涉傷害部分，業經
    乙○○於偵查中撤回告訴，另經檢察官為不起訴處分確定）
    ，甲○○於反推乙○○時，並再向乙○○稱:「我要調查你
    為何會在廖季春房子內的事情」等語，甲○○即以此方式冒
    充自己係檢、警相類之國安人員之公務員身分而行使檢、警
    人員蒐集資料、驅離、進入住宅、建築物及調查犯罪之職權
    。
二、案經乙○○告發由臺灣臺中地方法院檢察署檢察官偵查起訴
    。
    理    由
壹、證據能力之說明：
一、按檢察官職司追訴犯罪，就審判程序之訴訟構造言，檢察官
    係屬與被告對立之當事人一方，偵查中對被告以外之人所為
    之偵查筆錄，或被告以外之人向檢察官所提之書面陳述，性
    質上均屬傳聞證據。在理論上。如未予被告反對詰問、適當
    辯解之機會，一律准其為證據，似有違當事人進行主義之精
    神，對被告之防禦權亦有所妨礙；然而現階段刑事訴訟法規
    定檢察官代表國家偵查犯罪、實施公訴，必須對於被告之犯
    罪事實負舉證之責，依法其有訊問被告、證人及鑑定人之權
    ，證人、鑑定人且須具結，而實務運作時，偵查中檢察官向
    被告以外之人所取得之陳述，原則上均能遵守法律規定，不
    致違法取供，其可信性極高，為兼顧理論與實務，乃於修正
    刑事訴訟法時，增列第159條之1第2項，明定被告以外之人
    （含被害人、證人等）於偵查中向檢察官所為陳述，除顯有
    不可信之情況外，得為證據（最高法院95年度臺上字第1044
    號判決參照）；復按刑事訴訟法第159條之1第2項，明定被
    告以外之人於偵查中向檢察官所為陳述，除顯有不可信之情
    況外，得為證據。所為「不可信之情況」，由法院審酌被告
    以外之人於陳述時之外在環境及情況而為判斷。而被告以外
    之人於偵查時，是否與被告對質，與其陳述時之外在環境並
    無必然之關聯，自不得以偵查中未經被告詰問，逕認該陳述
    無證據能力。至該等陳述與事實是否相符，要屬證據證明力
    之問題，與證據能力之有無，不容混淆（最高法院94年度臺
    上字第7132號判決、95年度臺上字第1585號判決參照）；又
    證人於檢察官偵查中所為之陳述，審酌該陳述作成之客觀條
    件及環境，認其心理狀態健全，並無受到脅迫、利誘或詐欺
    ，自非顯有不可信之情形，依刑事訴訟法第159條之1第2項
    之規定，亦得為證據（最高法院95年度臺上字第934號判決
    參照）。查證人乙○○於檢察官偵查中已具結陳述，且其於
    檢察官偵查中為陳述時應答無誤，並明確表示其偵查中於所
    述均屬實，足見其並無受到脅迫、利誘或詐欺之情形，亦於
    檢察官偵查中結證明確，亦無證據證明證人乙○○之偵訊具
    結之供述「具有顯不可信之情況」，又證人乙○○經本院傳
    喚到庭結證明確，並經檢察官及被告當庭詰問證人，使本案
    被告得有詰問之機會，是證人乙○○於檢察官偵查中之具結
    證述，自有證據能力，合先敘明。
二、憲法第16條保障人民之訴訟權，就刑事被告而言，包含其在
    訴訟上應享有充分之防禦權。刑事被告詰問證人之權利，即
    屬該等權利之一，且屬憲法第8條第1項規定「非由法院依法
    定程序不得審問處罰」之正當法律程序所保障之權利。為確
    保被告對證人之詰問權，證人於審判中，應依法定程序，到
    場具結陳述，並接受被告之詰問，其陳述始得作為認定被告
    犯罪事實之判斷依據。刑事審判上之共同被告，係為求訴訟
    經濟等原因，由檢察官或自訴人合併或追加起訴，或由法院
    合併審判所形成，其間各別被告及犯罪事實仍獨立存在。故
    共同被告對其他共同被告之案件而言，為被告以外之第三人
    ，本質上屬於證人，自不能因案件合併關係而影響其他被告
    原享有之上開憲法上權利（司法院大法官會議第582號解釋
    意旨參考）。亦即不得逕以共同被告不利於己之陳述採為其
    他共同被告犯罪（事實認定）之證據，仍應以證人身分傳訊
    該共同被告，令其具結並使本案被告得有交互詰問之機會，
    始得以其證言資為本案被告不利之證據。查，本件同案被告
    丙○○於偵查中所為不利於被告甲○○之供述，對於被告之
    案件而言，為被告以外之第三人，本質上仍屬於證人，丙○○於偵查中並未以證人身分傳訊，令其具結並使本案被告得
    有交互詰問之機會，依上開說明，自不得以該共同被告丙○○偵查中以被告身分所為之陳述，資為認定本件被告有罪之
    依據。
貳、實體部分：
一、訊據被告甲○○固不否認有於前揭時間、地點，與丙○○一
    同至乙○○位於臺中市○○區○○路忠冠巷1之1號工作室，
    且有於當場出示扣案之「治安查報服務證」等事實，惟矢口
    否認有何僭行公務員職務犯行，辯稱：其沒有行使公務員職
    權，也沒有假造證件，其當天說其是國安人員，也沒有命乙○○搬走，其是說要瞭解，沒有說要調查等語。惟查：
  (一)被告於偵查中自陳：當天乙○○出來口氣兇惡的詢問：「你
    們是誰」，其反問乙○○：「為何會在廖媽媽的房內，這是
    廖媽媽的房子」，乙○○說，「這不關你事」，並用手將其
    推出門口，於是其反推乙○○，並跟乙○○說，我要調查他
    為何會在廖季春房子內的事情，警察到場前，其有出示證件
    給乙○○看等語明確（見臺灣臺中地方法院檢察署98年度偵
    字第7363號偵查卷第5頁），其於本院審理時改稱：其並無
    對乙○○說要調查等語，被告於偵查中及本院訊問時，前後
    所述不一，顯有矛盾。
  (二)證人乙○○於偵查中及本院審理時結證稱：97年10月17日21
    時，其在臺中市○○區○○路忠冠巷1之1號工作室，發現被
    告及丙○○未經其同意就闖入其工作室，他們進去時，被告
    就拿出1張紅紅的東西，說他是國安局的人員，要執行公務
    ，其問他有無公文，被告說他就是代表公權力，丙○○就說
    要其馬上搬走，不然要其好看，之後被告就說：「你憑什麼
    住在這裡，把你的公文給我看」，過了幾分鐘之後，被告才
    說要其馬上搬走，不然要將其帶走，被告對其說：「我要調
    查，你要拿資料給我看，不然我可以調得到資料」，被告並
    沒有說他不是公務人員但可以協助調查等語明確；並證人丙○○於本院審理時亦證稱：當天其與被告一同至乙○○的工
    作室，被告有拿出證件，並對乙○○表示他要瞭解為何乙○○可以來這裡住，乙○○從工作室裡面出來要趕其與被告走
    ，雙方就在門口爭吵，被告就表示他是公務人員等語，足見
    當天被告確有出示證件並表明公務人員身分無誤。至證人丙○○於本院審理時雖改稱：在乙○○工作室時，被告說我雖
    不是公務人員，但是我能夠協助辦理，被告並無說他是公務
    人員等語，然查，證人丙○○於本院審理時以證人身分先結
    證稱，當天雙方就在門口爭吵，被告就表示他是公務人員等
    語，嗣被告於本院審理時詢問被告：「當時我是否說雖然我
    不是公務人員，但是我可以找警察來？」，證人丙○○始改
    稱：「被告說我雖然不是公務人員，但是我可以協助瞭解。
    」，證人丙○○所述與偵查及本院訊問時所述不一，顯屬有
    疑，且觀之扣案之「治安查報組服務證」外觀、顏色，與檢
    察及司法警察人員之服務證件雷同，正面除使用天秤、展翅
    警鴿及下方繞以嘉禾等類似警、檢徽章之圖樣外，下端復印
    有與上開治安查報組之組織成立毫無關連之法務部及內政部
    警政署文號，極易使一般民眾誤認上開「治安查報組服務證
    」乃法務部或警政機關所核發，客觀上已足使社會大眾誤信
    持有上開服務證者，係具有檢、警等公務員之身分，衡情被
    告無表示公務員身分進行調查之意，何須提示該證件予證人
    乙○○觀看，顯見被告確有出示證件表示係公務人員之情形
    ，是證人丙○○嗣後翻異前詞，所述「被告說我雖然不是公
    務人員，但是我可以協助瞭解。」等語，顯係事後附和被告
    之詞，不足採信。
  (三)被告雖辯稱並無對證人乙○○說要調查，其是表明要瞭解等
    語，然按警察職權，係指警察為達成其法定任務，於執行職
    務時，依法採取查證身分、鑑識身分、蒐集資料、通知、管
    束、驅離、直接強制、物之扣留、保管、變賣、拍賣、銷毀
    、使用、處置、限制使用、進入住宅、建築物、公共場所、
    公眾得出入場所或其他必要之公權力之具體措施，警察職權
    行使法第2條第2項定有明文。查，被告出示證件表示係國安
    人員後，並對證人乙○○要求出示合法居住該地點之證明，
    並且要求證人乙○○搬離該地點，且表示要調查證人乙○○
    為何居住該地點等情，業據證人乙○○於偵查中及本院審理
    時證述明確，是被告既表明為公務人員進入證人乙○○前開
    工作室，且要求證人乙○○出示居住證明及要求證人搬離該
    工作室之蒐集資料、驅離、進入住宅、建築物及調查犯罪等
    行為，足認被告有僭行警察行使職權之犯意，於此昭然若揭
    。縱或被告係冒稱國安人員而非警察，然一般人民對於國安
    人員或警察人員之實際職務內容並不熟悉，而無從區別二者
    ，僅知為進行調查犯罪之公務人員，是被告雖冒充國安人員
    ，然就證人乙○○而言即屬與警察相類之公務人員，且被告
    所行使即為警察之職務，自無因被告所冒充之公務員為國安
    人員，而妨害其成立僭行公務員行使職權之犯行。此外，復
    有扣案之「治安查報服務證」1張可資佐證，本案事證明確
    ，被告所辯並無足採，其犯行堪以認定。
二、核被告所為，係犯刑法第158條第1項之僭行公務員職務罪。
    爰審酌被告為軍人退役，理應知悉私人不得冒充公務人員行
    使職權，其僅因友人丙○○與乙○○間之私權糾紛，不思合
    法途徑處理，竟冒稱公務人員僭行公務員職權，行為殊屬不
    該，並其犯後猶否認犯行等一切情狀，量處如主文所示之刑
    ，並諭知易科罰金之折算標準。扣案之「治安查報服務證」
    1張，為被告所有，業據被告供陳在卷，且係供被告犯本案
    所用之物，爰依刑法第38條第1項第2款之規定宣告沒收。
據上論斷，應依刑事訴訟法第299條第1項前段，刑法第158條第1
項、第41條第1項前段、第38條第1項第2款，刑法施行法第1條之
1，判決如主文。
中    華    民    國    98    年    10    月    30    日
                        刑事第六庭  法  官  戴博誠
以上正本證明與原本無異。
如不服本判決應於收受判決後10日內向本院提出上訴書狀，並應
敘述具體理由；其未敘述上訴理由者，應於上訴期間屆滿後20日
內向本院補提理由書（均須按他造當事人之人數附繕本）「切勿
逕送上級法院」。
                                    書記官  林政佑
中    華    民    國    98    年    10    月    30    日
【附錄論罪科刑法條】
刑法第158條第1項：
冒充公務員而行使其職權者，處 3 年以下有期徒刑、拘役或 5
百元以下罰金。


司法院資訊處製作；財團法人民間司法改革基金會備份。
